臺灣高等法院刑事判決　　　　　　　 100年度上訴字第1792號
上　訴　人
即　被　告　萬健群
選任辯護人　許朝昇律師
上列上訴人因違反毒品危害防制條例案件，不服臺灣桃園地方法
院100年度訴字第145號，中華民國100年5月18日第一審判決（起
訴案號：臺灣桃園地方法院檢察署99年度偵字第25732號），提
起上訴，本院判決如下：
    主  文
原判決撤銷。
萬健群販賣第三級毒品，處有期徒刑貳年拾月。未扣案之販賣第
三級毒品愷他命所得之財物新臺幣伍佰元沒收，如全部或一部不
能沒收時，以其財產抵償之。
    事  實
一、萬健群（綽號小萬）明知愷他命（Ketamine，俗稱「K他命
    」）係毒品危害防制條例第2條第2項第3款所稱之第三級毒
    品，非經許可，不得擅自販賣，竟意圖營利，基於販賣第三
    級毒品愷他命之犯意，於民國97年3月7日凌晨1時26分許，
    接獲黃聖凱以其所持用之門號0000000000號行動電話撥打至
    其所持用之門號0000000000號行動電話，得知黃聖凱欲購買
    愷他命，雙方遂約在桃園縣中壢市後火車站交易，由萬健群
    交付價值新臺幣（下同）500元之愷他命（無證據證明販賣
    之總重量逾主管機關所公告應加重刑度之重量標準）予黃聖
    凱，黃聖凱並當場交付500元予萬健群。嗣於97年3月8日凌
    晨2時30分許，萬健群因接獲黃聖凱欲購買第三級毒品愷他
    命之聯絡電話，乃指示劉家豪交付第三級毒品愷他命2包（
    毛重1.5270公克，淨重1.1270公克，因鑑驗使用0.0005公克
    ，驗餘淨重1.1265公克）予黃聖凱（萬健群此部分販賣第三
    級毒品犯行，業經本院以99年度上訴字第1024號判處有期徒
    刑2年10月確定），於劉家豪欲交付上開愷他命2包予黃聖凱
    時，為行政院海岸巡防署海岸巡防總局北部地區巡防局第二
    二岸巡大隊人員在桃園縣中壢市○○路與西園路口查獲，並
    扣得上開愷他命2包（業經本院99年度上訴字第1024號判決
    宣告沒收），始循線查悉上情。
二、案經本院告發臺灣桃園地方法院檢察署檢察官偵查後提起公
    訴。
    理  由
壹、程序部分：
一、被告之辯護人為被告辯護稱：證人黃聖凱於97年3月間係具
    查緝毒品犯罪職務內容之海岸巡防署（下稱海巡署）岸巡大
    隊成員，其於99年9月7日偵查中之證言，實係誘捕偵查方式
    挑唆被告交付毒品而取得之證供，非屬正當法定程序取得之
    證據，無證據能力云云。經查：本件被告於99年3月7日凌晨
    1、2時許在桃園縣中壢市後火車站販賣第三級毒品愷他命予
    證言黃聖凱之犯行，係被告於本院99年度上訴字第1024號案
    件99年4月21日準備程序時，被告自行供出，並非證人黃聖
    凱先指證被告而查知，有該案99年4月21日準備程序筆錄在
    卷可憑（見該案卷第50頁）；且證人黃聖凱於本院審理時結
    證稱：「（97年3月）伊是海巡署一般巡防兵，因為伊有前
    科，沒辦法進查緝隊，3月時伊已經待退，回營區但簽假單
    ，6月退伍，（海巡署）長官先知道阿豪（劉家豪）在賣K他
    命，抓到阿豪後，因為伊曾跟部隊的同僚說伊跟阿豪買過K
    他命，可能是同僚跟長官說，長官才知道伊跟阿豪買過K 他
    命，透過阿豪的筆錄，又把萬健群抖出來。我跟被告是在PU
    B認識，一起喝酒，我看別人吸K他命，就問被告有沒有，他
    說他家裡有1包，他也跟別人買，直接讓給我，一樣也是500
    元，我們約在中壢後火車站，他就將K他命交給我，我是在
    中壢火車站那邊給他500元，他給我1小包K他命。第一次是
    在第二次被查獲那次（97年3月8日）的前一天。」等語（見
    本院100年9月1日審判筆錄），由上開證人黃聖凱之證言可
    知，證人黃聖凱於97年3月7日以500元代價向被告購買本件1
    小包愷他命時，並非基於海巡署長官之授意，以不正當之手
    段，使證人黃聖凱與被告聯絡，致被告萌生販賣第三級毒品
    之犯意甚明，故本件與「釣魚式之偵查犯罪型態」之要件不
    合，證人黃聖凱於偵查中之證言，係依正當法定程序取得之
    證據，核先敘明。
二、被告以外之人於偵查中向檢察官所為之陳述，除顯有不可信
    之情況者外，得為證據，刑事訴訟法第159條之1第2項定有
    明文。辯護人雖認證人黃聖凱於偵查之證述無證據能力，然
    證人黃聖凱於偵查中之證言，固屬審判外之陳述，惟證人黃
    聖凱於99年9月7日偵查中之證述，係因臺灣桃園地方法院檢
    察署檢察官收受被告之前案即本院99年度上訴字第1024號卷
    證及判決後，得知被告供述內容，始於該日傳喚證人黃聖凱
    到庭具結作證（見99年度他字第4188號卷第18頁至21頁），
    且其證詞查無顯不可信之情狀，雖未經被告詰問，然證人黃
    聖凱嗣於本院100年9月1日審理時經以證人身分傳訊到庭，
    實行交互詰問，當足以保障被告對質、詰問權之行使，且其
    證詞為證明被告犯行所必要，亦無證明力過低之情，況經前
    述第一項說明，係依正當法定程序取得之證據，依前揭說明
    ，證人黃聖凱於偵查中之證言，自得作為認定被告犯罪之證
    據，而有證據能力。至證人黃聖凱於警詢之陳述，因本院不
    予採用，即無庸論述其是否具證據能力，附此說明。
三、至本案認定事實所引用之卷內其餘卷證資料（包括海岸巡防
    署北部地區巡防局第二二岸巡大隊搜索/扣押筆錄暨扣押物
    品目錄表、遠傳電信股份有限公司99年4月9日遠傳（企營）
    字第09910310367號函暨函附資料、亞太電信股份有限公司
    99年4月20日及99年5月6日函文、亞太行動資料查詢、交通
    部民用航空局航空醫務中心97年3月19日航藥鑑字第0971575
    號毒品鑑定書、門號0000000000號申登人資料、臺灣大哥大
    資料查詢、中華電信公司北區分公司桃園營運處97年5月14
    日桃服字第0970000207號函桃園縣中壢市戶政事務所97年7
    月10日函文、門號0000000000號、門號0000000000號行動電
    話之通聯紀錄等文書證據及物證），並無證據證明係公務員
    違背法定程序所取得。又檢察官、被告及其辯護人，於原審
    及本院審判時對於本院所示之被告以外之審判外之供述，包
    括供述證據、文書證據等證據，且迄言詞辯論終結前並未爭
    執其證據能力，亦無顯有不可信之情況與不得作為證據之情
    形，本院審酌上開證據資料製作時之情況，尚無違法不當及
    證明力明顯過低之瑕疵，且本院認為以之作為本案論罪之證
    據，均與待證事實具有關聯性，作為本案之證據亦屬適當，
    是依上開規定，自得為證據，而有證據能力。
貳、實體部分
一、訊據被告固坦承其於上揭時地交付第三級毒品愷他命1小包
    予證人黃聖凱，並收取證人黃聖凱交付之500元等情，惟矢
    口否認涉有販賣第三級毒品予黃聖凱之犯行，辯稱：「黃聖
    凱是故意要害伊而設計伊，伊是97年3月6日晚上快接近12點
    左右透過朋友在一間PUB認識黃聖凱，一起在PUB喝酒、聊天
    ，黃聖凱問伊有無愷他命，伊說家裡有，他拜託伊讓給他，
    伊想說第一次認識的朋友，不好意思拒絕就要讓給他，他問
    伊說多少錢，伊說500元，因為伊當時用500元買的，伊叫黃
    聖凱喝完酒結束後到中壢火車站後站等伊，伊回家拿。之後
    伊回家拿愷他命，就去後站找黃聖凱，伊是照當初的買價轉
    讓給黃聖凱，沒有賺他錢，洵無販賣第三級毒品犯行。」云
    云。經查：
  (一)證人黃聖凱於97年3月7日凌晨1時26分許起至46分許止（約2
    0分鐘之內），以其所持用之門號0000000000號行動電話撥
    打至被告所持用之門號0000000000號行動電話，與被告聯絡
    並相約在桃園縣中壢市後火車站前，以500元之代價向被告
    取得第三級毒品愷他命1小包（僅能供施用2次，查無積極證
    據足資證明販賣之總重量逾主管機關所公告應加重刑度之重
    量標準，依罪疑唯輕原則，自應為有利於被告之認定）等情
    ，業據證人黃聖凱於偵查中結證稱：「97年3月8日被查獲時
    ，是第2次向萬健群購買愷他命，我第1次向萬健群買愷他命
    是在97年某日之凌晨，詳細月份我忘記了，當時是萬健群自
    己1人騎機車到中壢後火車站，印象中伊跟萬健群不熟，我
    是以電話跟萬健群聯絡，並告知萬健群是何人介紹我跟萬健
    群購買，並於約地點後過去跟萬健群拿，我拿取愷他命後就
    施用。」等語（見99年他字第4188號卷第18頁至第20頁），
    嗣於本院審理結證稱：「我（之前）從他（被告）手上拿過
    K他命1次，第2次（97年3月8日被查獲該次）拿是被告說他
    有另一個劉姓朋友，是透過劉姓朋友拿給我的。我跟被告是
    在PUB認識，一起喝酒，我看別人吸K他命，就問被告有沒有
    ，他說他家裡有1包，他也跟別人買，直接讓給我，一樣也
    是500元，我們約在中壢後火車站，他就將K他命交給我，我
    是在中壢火車站那邊給他500元，他給我K他命，是1包小包
    的夾鏈袋，大概3分之1，跟香煙一起用，2次就用完了，跟
    萬健群買500元K他命那一次，是我自己要去買的，時間是在
    被查獲那次的前一天（97年3月7日）。」等語（見本院100
    年9月1日審判筆錄第3頁至第8頁），並有97年3月7日證人黃
    聖凱以其所持用門號0000000000號行動電話撥打被告所持用
    之門號0000000000號行動電話之通聯紀錄附卷可稽（見97年
    偵字第7122號卷第123頁反面至第124頁），足認被告自承其
    於上揭時地交付第三級毒品愷他命1小包（僅供施用2次）予
    證人黃聖凱，並收取證人黃聖凱交付之500元等情為真實。
  (二)被告雖辯稱其係以原價500元轉讓1小包愷他命予證人黃聖凱
    ，未從中獲利，僅構成轉讓，並非販賣云云。惟：
    1.按販賣毒品之所謂販賣行為，係行為人基於營利之目的，
      而販入或賣出毒品而言，販賣毒品者，其主觀上須有營利
      之意圖，且客觀上有販賣之行為，即足構成，至於實際上
      是否已經獲利，則非所問；即於有償讓與他人之初，係基
      於營利之意思，並著手實施，而因故無法高於購入之原價
      出售，最後不得不以原價或低於原價讓與他人時，仍屬販
      賣行為；必始終無營利之意思，縱以原價或低於原價有償
      讓與他人，方難謂為販賣行為，而僅得以轉讓罪論處，最
      高法院93年度台上字第1651號裁判意旨可資參照。況一般
      民眾普遍認知之毒品非法交易，向為政府查禁森嚴且重罰
      不寬貸，非可公然為之，且不論是以何形式包裝之毒品，
      均可任意分裝或增減其份量，而每次買賣毒品之價量、品
      質，亦隨時可因雙方關係之深淺、當時之資力、需求程度
      及對行情之認知等因素而機動的調整，因之販賣之利得，
      除經被告坦承犯行，或價量均達到明確外，委難查得實情
      ，職是之故，縱未確切查得販賣賺取之實際差價，但除別
      有事證，足認係按同一價格轉讓，確未牟利外，尚難執此
      認非法販賣之事證有所不足，致知過坦承者難辭重典，飾
      詞否認者反得逞僥倖，而失情理之平；且毒品價格昂貴，
      取得不易，凡為販賣之不法勾當者，苟無利可圖，應無甘
      冒被查緝法辦重刑之危險，平白無端義務為該買賣之工作
      ，是其販入之價格較諸售出之價格低廉，而有從中賺取買
      賣差價牟利之意圖及事實，應屬合理之認定。
    2.證人黃聖凱前於偵查時並未證述被告曾告知係以買入原價
      賣出愷他命乙節，本件係被告於本院99年度上訴字第1024
      號案件99年4月21日準備程序時自行供出，並非證人黃聖
      凱先指證被告而查知，業如理由欄第壹、一項所述，可見
      證人黃聖凱並無誣陷被告之心。以本案而言，本院雖無法
      查知被告買入、賣出該1小包愷他命之真正差價，致無從
      認定被告之利潤若干，然以本案而言，被告萬健群與購買
      毒品之證人黃凱聖僅係交易前晚在PUB認識、一起喝酒之
      朋友，並非親故至交，苟無利得，豈會甘冒重刑之風險，
      與之相約交付毒品之理，是被告交付第三級毒品K他命予
      證人黃凱聖並約定對價500元，顯從中獲利，證人黃聖凱
      嗣於本院審理時所證被告告知其係以「買入原價」販賣1
      小包500元愷他命云云，係迴護被告之詞，殊不足採。足
      見被告萬健群非僅係出於轉讓之意，其以500元販賣第三
      級毒品K他命予黃聖凱之行為，主觀上有販賣第三級毒品K
      他命營利之意圖甚明。
  (三)綜上所述，被告辯稱其係轉讓愷他命予證人黃聖凱，不是販
    賣云云，要屬事後卸責之詞，不足採信。本件事證明確，被
    告販賣第三級犯行，洵堪認定。
二、新舊法之比較：
    按行為後法律有變更，致發生新舊法比較適用時，除與罪刑
    無關者，例如易刑處分、拘束人身自由之保安處分等事項，
    不必列入綜合比較，得分別適用有利於行為人之法律，另從
    刑原則上附隨於主刑一併比較外，於比較新舊法時應就罪刑
    有關之一切情形，含本刑及有關之共犯、未遂犯、想像競合
    犯、牽連犯、連續犯、結合犯，以及累犯加重、自首減輕暨
    其他法定加減原因（如身分加減）與加減例等，綜其全部罪
    刑之結果為比較後，擇較有利者為整體之適用，不能予以割
    裂而分別適用個別有利之條文。經查：毒品危害防制條例第
    4條第3項原規定「製造、運輸、販賣第三級毒品者，處5年
    以上有期徒刑，得併科新臺幣5百萬元以下罰金」，本案被
    告行為後，上開規定業經立法院於98年5月5日三讀修正為「
    製造、運輸、販賣第三級毒品者，處5年以上有期徒刑，得
    併科新臺幣7百萬元以下罰金」，並經總統於98年5月20日公
    布，同年月22日生效，經比較上開新舊法之規定，犯罪構成
    要件並未變動，僅新法之罰金數額提高，因販賣第三級毒品
    之新法並未較有利於被告，且被告並未於偵審中自白犯行，
    並無修正後毒品危害防制條例第17條第2項之適用，故此部
    分自應適用舊法即修正前毒品危害防制條例第4條第3項之規
    定。
三、核被告所為，係犯修正前毒品危害防制條例第4條第3項之販
    賣第三級毒品。被告持有本件第三級毒品之低度行為，應為
    販賣之高度行為所吸收，不另論罪。按刑法第59條規定犯罪
    之情狀可憫恕者，得酌量減輕其刑，其所謂「犯罪之情狀」
    ，與同法第57條規定科刑時應審酌之一切情狀，並非有截然
    不同之領域，於裁判上酌減其刑時，應就犯罪一切情狀（包
    括第57條所列舉之10款事項），予以全盤考量，審酌其犯罪
    有無可憫恕之事由（即有無特殊之原因與環境，在客觀上足
    以引起一般同情，以及宣告法定低度刑，是否猶嫌過重等等
    ），以為判斷。而就販賣毒品案件中，同為販賣毒品之人，
    其原因動機不一，犯罪情節未必盡同，或有大盤毒梟者，亦
    有中、小盤之分，甚或僅止於吸毒者同儕間為求互通有無之
    有償轉讓者亦有之，其販賣行為所造成危害社會之程度自屬
    有異，於此情形，倘依其情狀處以適當徒刑，即足以懲儆，
    並可達防衛社會之目的者，自非不可依客觀之犯行與主觀之
    惡性二者加以考量其情狀，是否有可憫恕之處，適用刑法第
    59條之規定酌量減輕其刑，期使個案裁判之量刑，能斟酌至
    當，符合比例原則最高法院95年度台上字第6157號判決意旨
    足資參照。查本件被告意圖營利販賣愷他命予證人黃聖凱之
    犯行，固戕害他人身心應受非難，惟其於本案販賣毒品之次
    數僅1次，不法所得僅500元，毒品數量甚微，僅能供證人黃
    聖凱施用2次，危害程度尚非廣泛，與大量散播毒品之大盤
    、中盤毒販相較，其間顯然有別，衡情自屬情輕法重，其犯
    罪情狀不無可憫恕之處，本院認為縱處以毒品危害防制條例
    第4條第3項之法定最低刑度5年有期徒刑，猶嫌過重，爰就
    被告之犯行依刑法第59條之規定，酌予減輕其刑。
四、原審以被告犯罪事證明確，據以論罪科刑，固非無見。惟查
    ：被告係因年輕思慮不周，為貪圖小利而犯本案，其犯罪情
    狀情輕法重，在客觀上足以引起一般同情，堪予憫恕，原審
    未予審酌，疏未引用刑法第59條酌減其刑，即有未洽，被告
    上訴意旨以其僅係轉讓而否認有販賣行為為由，指摘原判決
    不當，雖無有理由，惟原判決有上開瑕疵，自應由本院將原
    判決予以撤銷改判。爰審酌被告正值青壯，本應依循正軌賺
    取財物，詎其不思此為，竟視政府反毒政策及宣導如無物，
    意圖營利而販賣第三級毒品愷他命，增加毒品在社會流通之
    危險性，對於國民健康及社會秩序之潛在危害非微，惟本次
    販賣毒品愷他命數量僅價值500元之1小包，只能供施用2次
    ，數量甚微，另考量被告犯後未坦承犯罪之態度，兼衡其素
    行、犯罪動機、目的係一時貪利圖便、手法、智識程度等一
    切情狀，量處如主文第二項所示之刑。
五、沒收部分
  (一)按犯毒品危害防制條例第4條至第9條、第12條、第13條或第
    14條第1項、第2項之罪者，其供犯罪所用或因犯罪所得之財
    物，均沒收之，如全部或一部不能沒收時，追徵其價額或以
    其財產抵償之，毒品危害防制條例第19條第1項定有明文。
    且其屬於本條所定沒收之標的，如得以直接沒收者，不生「
    追徵其價額」或「以其財產抵償之」問題，須沒收之標的全
    部或一部不能沒收時，始生「追徵其價額」或「以其財產抵
    償之」選項問題。而「追徵其價額」或「以其財產抵償之」
    係屬兩種選項，分別係針對現行貨幣以外之其他財產與現行
    貨幣而言。本規定所稱「追徵其價額」者，係指所沒收之物
    為金錢以外之其他財物而無法沒收時，因其實際價值不確定
    ，應追徵其價額，使其繳納與原物相當之價額，並無以其財
    產抵償之問題。倘嗣後追徵其金錢價額，不得結果而須以其
    財產抵償者，要屬行政執行機關依強制執行之法律之執行問
    題，即無不能執行之情形，自毋庸諭知「或以其財產抵償之
    」（最高法院99年度第5次刑事庭會議決議參照）。被告於
    上揭時地販賣1次第三級毒品愷他命予證人黃聖凱之所得500
    元，雖未扣案，亦應依修正前毒品危害防制條例第19條第1
    項規定，於被告販賣第三級毒品罪主文項下諭知沒收，如全
    部或一部不能沒收時，以其財產抵償之。
  (二)至扣案之愷他命2包（毛重1.5270公克，淨重1.1270公克，
    因鑑驗使用0.0005公克，驗餘餘重1.1265公克），與本案販
    賣毒品之犯罪事實無直接關係，無庸宣告沒收，附此敘明。
據上論斷，應依刑事訴訟法第369條第1項前段、第364條、第299
條第1項前段，修正前毒品危害防制條例第4條第3項、第19條第1
項，刑法第11條、第59條，判決如主文。
本案經檢察官陳傳宗到庭執行職務。
中    華    民    國   100    年    9     月    15    日
                  刑事第十七庭  審判長法  官  王炳梁
                                      法  官  周明鴻
                                      法  官  黃雅芬
以上正本證明與原本無異。
如不服本判決，應於收受送達後10日內向本院提出上訴書狀，其
未敘述上訴之理由者並得於提起上訴後10日內向本院補提理由書
（均須按他造當事人之人數附繕本）「切勿逕送上級法院」。
                                      書記官  鄭雅云
中    華    民    國   100    年    9     月    15    日
附錄：本案論罪科刑法條全文
修正前毒品危害防制條例第4條
製造、運輸、販賣第一級毒品者，處死刑或無期徒刑；處無期徒
刑者，得併科新臺幣1 千萬元以下罰金。
製造、運輸、販賣第二級毒品者，處無期徒刑或7 年以上有期徒
刑，得併科新臺幣7 百萬元以下罰金。
製造、運輸、販賣第三級毒品者，處5 年以上有期徒刑，得併科
新臺幣5 百萬元以下罰金。
製造、運輸、販賣第四級毒品者，處3 年以上10年以下有期徒刑
，得併科新臺幣3 百萬元以下罰金。
製造、運輸、販賣專供製造或施用毒品之器具者，處1 年以上7
年以下有期徒刑，得併科新臺幣1 百萬元以下罰金。
前五項之未遂犯罰之。